臺灣高等法院臺南分院刑事裁定
110年度毒抗字第112號
抗  告  人  李倫武



上列抗告人因聲請觀察、勒戒案件，不服臺灣雲林地方法院中華
民國110年1月20日裁定(110年度毒聲字第26號)，提起抗告，本
院裁定如下：
    主  文
原裁定撤銷。
檢察官之聲請駁回。
    理  由
壹、原裁定意旨略以：被告甲○○最近一次經法院裁定令施以觀察
    、勒戒或強制戒治等保安處分執行完畢之紀錄，依其臺灣高
    等法院被告前案紀錄表所載，係於民國104 年間，因施用毒
    品案件，經原審院以104年度毒聲字第47號裁定令入勒戒處
    所施以觀察、勒戒後，認無繼續施用毒品之傾向，於104年9
    月17日釋放出所，並由臺灣雲林地方檢察署檢察官以104 年
    度毒偵字第178 號為不起訴處分確定，則被告本件施用第二
    級毒品甲基安非他命之行為，距離其最近一次觀察、勒戒執
    行完畢釋放後已逾3 年，依毒品危害防制條例第20條第3項
    、第1項規定，檢察官聲請裁定將被告送勒戒處所施以觀察
    、勒戒，於法有據，應予准許。
貳、抗告意旨則以：被告提出抗告請求可以戒癮治療，當初在彰
    化開庭時，有與檢察官口頭協商，准予戒癮治療，不知為何
    沒有收到彰化的出庭傳票，由雲林地檢聲請裁定，本人由於
    家庭因素不能觀察、勒戒，希望依檢察官口頭協商進行戒癮
    治療，因而提出抗告等語。
參、毒品危害防制條例第35條之1規定：「本條例中華民國一百
    零八年十二月十七日修正之條文施行前犯第10條之罪之案件
    ，於修正施行後，依下列規定處理：一、偵查中之案件，由
    檢察官依修正後規定處理。二、審判中之案件，由法院或少
    年法院（地方法院少年法庭）依修正後規定處理；依修正後
    規定應為不起訴處分或不付審理之裁定者，法院或少年法院
    （地方法院少年法庭）應為免刑之判決或不付審理之裁定。
    三、判決確定尚未執行或執行中之案件，適用修正前之規定
    。」而108年12月17日修正之毒品危害防制條例，於109年1
    月15日公布，部分條文於公布後6個月即109年7月15日生效
    施行（含第20條、23條等條文），是本件被告涉嫌毒品危害
    防制條例第10條第2項之施用毒品案件，檢察官於110年1月7
    日聲請裁定送觀察、勒戒，依上開規定，法院應適用現行毒
    品危害防制條例之規定。
肆、被告坦承於109年5月31日18時許施用毒品甲基安非他命之事
    實（毒偵974卷第13頁），而被告於109年6月3日6時許，經
    警採尿送驗，結果為甲基安非他命代謝物陽性反應等情，有
    彰化縣警察局鹿港分局委託檢驗尿液代號與真實姓名對照表
    、去氧核醣核酸條例以外案件接受尿液採樣同意書、立人醫
    事檢驗所濫用藥物尿液檢驗報告在卷可證（毒偵974卷第33
    至37頁）。被告最近一次觀察、勒戒執行完畢，係於於104
    年9月17日釋放出所，由臺灣雲林地方檢察署檢察官以104年
    度毒偵字第178號為不起訴處分確定，有臺灣高等法院被告
    前案紀錄表可查，而依最高法院大法庭109年度台上大字第3
    826號裁定意旨，毒品危害防制條例第20條第3項規定，犯第
    10條之罪於觀察、勒戒或強制戒治執行完畢釋放後，3年後
    再犯第10條之罪者，適用本條前2項之規定。上開所謂「3年
    後再犯」，只要本次再犯（不論修正施行前、後）距最近1
    次觀察、勒戒或強制戒治執行完畢釋放，已逾3年者，即該
    當之，不因其間有無犯第10條之罪經起訴、判刑或執行而受
    影響，是被告本件犯行屬於3年後再犯，不適用毒品危害防
    制條例第23條第2項，檢察官應依法追訴之規定。
伍、「犯第10條之罪者，檢察官應聲請法院裁定，或少年法院（
    地方法院少年法庭）應先裁定，令被告或少年入勒戒處所觀
    察、勒戒，其期間不得逾二月。」「依前項規定為觀察、勒
    戒或強制戒治執行完畢釋放後，三年後再犯第十條之罪者，
    適用前二項之規定。」「第20條第1項及第23條第2項之程序
    ，於檢察官先依刑事訴訟法第253條之1第1項、第253條之2
    第1項第4款至第6款或第8款規定，為附條件之緩起訴處分時
    ，或於少年法院（地方法院少年法庭）認以依少年事件處理
    法程序處理為適當時，不適用之」。毒品危害防制條例第20
    條第1項、第3項、第24條第1項定有明文。查：被告本件施
    用第二級毒品犯行，並非毒品危害防制條例第23條第2項規
    定，3年內再犯，檢察官應依法追訴之情況，已如前述，而
    被告施用第二級毒品，非死刑、無期徒刑或最輕本刑三年以
    上有期徒刑之罪，則被告本件犯行，同時符合毒品危害防制
    條例第20條第1項、第3項聲請觀察、勒戒，及刑事訴訟法第
    253條之1第1項、毒品危害防制條例第24條第1項附命緩起訴
    處分之要件，要無疑義。而關於檢察官不為戒癮治療之緩起
    訴處分，聲請法院裁定命被告入勒戒處所執行觀察、勒戒之
    案件，本院按：
一、人民身體之自由應予保障，為憲法第8條所明定，而於人身
    自由之限制達到剝奪之情形，則應按其實際剝奪之方式、目
    的與造成之影響，在審查上定相當之標準，除考量憲法有無
    特別規定及所涉基本權之種類外，尚須視案件涉及之事物領
    域、侵害基本權之強度與範圍、所欲追求之公共利益、有無
    替代程序及各項可能程序之成本等因素，綜合判斷而為認定
    （司法院釋字第392號、第588號、第636號、第664號解釋意
    旨參照）。而人民身體之自由受刑事處分應受憲法第8條之
    保障，其主要意旨在於：限制或剝奪人民身體之自由的處罰
    ，採法官保留，非由法院依法定程序，不得審問處罰。法官
    保留具有事前審查之性質，刑事處分依憲法第8條採法官保
    留，亦即其處分應先經法院（法官）之裁判，始得為之。此
    為司法之事前審查的態樣，亦為不同權力機關各司其職之權
    力分立原則（司法院釋字第532號、第690號、第708號解釋
    意旨參照）。毒品危害防制條例第20條第1項對於施用毒品
    者之觀察、勒戒，屬剝奪人身自由性質之刑事處分，期間為
    2個月以下，如經觀察、勒戒後，有繼續施用之傾向，依同
    條第2項後段規定，應由檢察官聲請裁定強制戒治，期間為6
    個月以上，不得逾1年，是觀察、勒戒裁定，已有實質上替
    代刑罰之效果，期間非短，對人身自由之限制與拘役、有期
    徒刑等刑罰並無不同，是法院對於檢察官之聲請，並非不得
    為適度之司法審查，以符合毒品危害防制條例第20條第1項
    規定所採取之法官保留原則。
二、108年12月17日修正公布，109年7月15日生效施行之毒品危
    害防制條例，關於施用毒品者所採取之刑事政策，最高法院
    109年度台上字第3826號判決闡明如下：
㈠、87年5月20日毒品條例公布施行後之刑事政策，對於施用毒品
    者，已揚棄純粹的犯罪觀，雖強調「除刑不除罪」之理念，
    認為施用毒品者具有「病患性犯人」之特質，惟囿於當時戒
    治及醫療體系均不完整、專業人員欠缺且戒毒知識尚有不足
    ，社會大眾仍視施用毒品者為「犯人」而非「病患」，暨相
    關戒毒及事後之追蹤、輔導配套措施亦不完備，其刑事政策
    明顯將施用毒品者偏向「犯人」身分處理，導致監獄人滿為
    患，且施用毒品人口不減反增。為此，戒毒政策不得不改弦
    易轍，開始正視施用毒品者實屬「病患」之特質。先於97年
    新增毒品條例第24條附命完成戒癮治療緩起訴制度，確立「
    附命完成戒癮治療緩起訴處分」及「觀察、勒戒或強制戒治
    」雙軌治療模式。本次修正之毒品條例第20條第3項及第23
    條第2項，雖僅將原條文之再犯期間由「5年」改為「3年」
    ，惟鑑於將施用毒品者監禁於監獄內，僅能短期間防止其接
    觸毒品，因慣用毒品產生之「心癮」根本無法根除，並慮及
    毒品條例施行多年累積之戒毒經驗及實效，暨逐步擴充之醫
    療、戒癮機構、專業人力、社區支援系統等資源，尤以本次
    毒品條例第24條修正，擴大檢察官對施用毒品者附條件緩起
    訴處分之範圍，使其能視個案具體情形給予適當多元社區處
    遇。本次修正後對於施用毒品者之思維，自應與時俱進，擺
    脫以往側重於「犯人」身分之處罰，著重其為「病患」之特
    質，並以「治療」疾病為出發點，重新評價前揭所謂「3年
    後再犯」之意義。
㈡、毒品戒除不易，須經長期且持續之治療，施用毒品者既被視
    為「病患性犯人」，最佳處遇方式即為治療。對於施用毒品
    者之治療方式，有機構外之處遇（如自行赴醫院戒癮、附命
    完成戒癮治療緩起訴處分等），或機構內之觀察、勒戒或強
    制戒治；至對施用毒品者科以刑罰，無非在運用刑罰之一般
    預防功能以嚇阻毒品之施用。監獄為執行場所而非戒癮專責
    機構，針對施用毒品者及其再犯之特性，法務部於106年12
    月5日頒訂之「科學實證之毒品犯處遇模式計畫」，目的即
    是積極引進地區醫療體系之協助，提供毒癮戒治，落實社區
    追蹤輔導及治療之銜接，俾修復創傷、預防再犯。
㈢、機構外之命附條件緩起訴處遇相較於機構內之觀察、勒戒及
    強制戒治而言，前者乃結合醫師、觀護人、社工心理諮商等
    不同領域之專業人員參與之治療措施，目的除在戒除施用毒
    品者身癮、心癮外，並使其能經由於機構外之社會參與及接
    觸，重新塑造生活紀律，改變病態行為，以達治療「病患性
    犯人」之效果；相較於後者於勒戒處所、戒治處所內之觀察
    、勒戒或強制戒治而言，仍不失為監禁治療，且其管理人員
    均為監所矯正人員，各處所之資源多寡、專業人才比例又不
    盡相同，未能跳脫「收容」功能大於「戒治」之刑罰樣貌。
    準此，多方面之機構外處遇顯然優於機構內處遇。是在毒品
    未除罪化前，目前之刑事政策，應先落實「除刑不除罪」之
    各項政策，以司法監督施用毒品者機構外之社區戒癮治療為
    主，機構內之戒癮治療為輔，只有不願參與社區治療或治療
    無效者，始以監禁為最後手段。
陸、是以，修正後毒品危害防制條例對於施用毒品者之處遇措施
    ，採取多元且以機構外處遇為主之「除刑不除罪」刑事政策
    ，機構內之監禁措施，屬最後手段，於不願參與社區治療或
    治療無效者方適用之，是法院對於檢察官聲請觀察、勒戒之
    案件，就其裁量權之行使固應予尊重，然如個案中對於檢察
    官聲請觀察、勒戒顯然欠缺最後手段性者，因不符毒品危害
    防制條例對於施用毒品者之前開刑事政策，法院即無從准許
    ，經查：　　
一、被告確實有前開施用第二級毒品甲基安非他命之事實，業如
    上述，而被告本件有何「治療無效果」或「不願參與社區治
    療」之狀況，於檢察官聲請書中並無任何相關之說明，且檢
    察官於偵查中未曾傳喚被告到庭，就被告何以不適於為戒癮
    治療之緩起訴處分，而須以監禁之限制人身自由方式進行觀
    察、勒戒，實難謂已就對被告有利或不利之事項詳盡調查之
    責，是檢察官本件聲請被告觀察、勒戒，對於被告本人配合
    之意願、家庭及身心狀況、是否適於戒癮治療等因素，即有
    未予斟酌而逕為對被告較為不利處置之裁量瑕疵。
二、本件依檢察官所提事證，並無從認定被告有何不能或不適於
    為戒癮治療緩起訴處分之情況，且就被告本件犯行經查獲之
    過程而言，被告係配合警方調查另案被告甲男涉嫌毒品案件
    到場接受詢問，於警詢時被告即坦承本件於109年5月31日施
    用第二級毒品之事實，並同意採尿，且於詢問過程中，對於
    警察提示相關證據，被告亦坦承為其購買毒品之相關事證，
    並指認毒品上游，以上有被告警詢筆錄及指認犯罪嫌疑人紀
    錄表可參，由此觀之，被告於偵查中，並非消極不配合或否
    認犯行，而可認為被告將來可能無法自願履行緩起訴條件之
    情況，況本件於彰化縣警察局鹿港分局報告偵辦後，檢察官
    未曾傳喚被告到庭，亦未曾就被告是否適於醫療機構之戒癮
    治療進行調查，即向原審法院聲請裁定被告送觀察、勒戒，
    則以被告於偵查中所表現之態度，是否足認其有不願參與社
    區治療或治療無效之情況，而有採取與社會隔離之監禁式處
    遇措施之必要，即有疑義。
三、又被告雖曾經執行觀察、勒戒，然毒品危害防制條例修正後
    ，對於戒除毒癮不易者，係著重在機構內、外處遇及刑事制
    裁等方式之交替運用，以期控制、改善至其戒除毒癮，而以
    「3 年」為期，建立定期治療之模式，只要本次再犯距最近
    一次觀察、勒戒或強制戒治執行完畢釋放，已逾3年者，即
    該當之（最高法院109年台上大字第3536號刑事裁定意旨參
    照），被告本件犯行既已逾前開觀察、勒戒執行完畢達3年
    以上，符合修正後毒品危害防制條例採取「機構內、外處遇
    」交替運用之修法意旨，自不能再以被告曾經執行觀察、勒
    戒，而認為被告本件犯行，即有再入勒戒處所執行機構內處
    遇之必要，反而依被告前案紀錄，被告未曾經檢察官為附戒
    癮治療命令之緩起訴處分，實無從推論戒癮治療對被告不生
    戒除毒癮之效果，是依修法後所建立之毒癮者3年為期定期
    治療模式，被告本件犯行，自應重新考量對於被告戒除毒癮
    之最佳處遇模式，則本件依檢察官聲請書之記載，及檢附之
    全部卷證，並無從認為有裁定命被告入勒戒處所執行觀察勒
    戒之必要，檢察官之聲請，難認有理由。
柒、綜上，關於施用毒品者之刑事處遇措施，除依毒品危害防制
    條例第23條第2項規定，應由檢察官提起公訴而無裁量權限
    情況外，係採取「觀察、勒戒」與「附命緩起訴」多元方式
    ，且於毒品危害防制條例修正後，對於施用毒品者採取「除
    刑不除罪」之刑事政策，相較於觀察、勒戒屬限制人身自由
    之刑罰替代措施，附命緩起訴處分則屬以不限制人身自由方
    式，透過施用毒品者自願性、定期性接受醫療機構提供之戒
    癮治療，以同時達到維持被告正常社會生活及戒除毒癮之雙
    重目的，以被告權利侵害性而言，附命緩起訴處分顯屬侵害
    較小之手段，則就被告同時符合「觀察、勒戒」及「附命緩
    起訴」之要件時，檢察官何以選擇侵害較大之「觀察、勒戒
    」方式，應就個案中被告有何「治療無效果」或「不願參與
    社區治療」之具體狀況為適當調查並盡說服法院之責，本件
    依檢察官所提之證據及聲請觀察、勒戒之理由，均無法認為
    被告有何應實施觀察、勒戒之必要，原裁定依檢察官之之聲
    請，裁定命被告入勒戒處所執行觀察、勒戒，即有違誤，抗
    告意旨指摘原裁定不當，非無理由，爰依法撤銷原裁定，並
    駁回檢察官之聲請。
捌、應適用之法律：刑事訴訟法第413條。 　　
中　　華　　民　　國　　110 　年　　2 　　月　　25　　日
                  刑事第一庭    審判長法  官　楊清安
                                      法  官　陳珍如
                                      法　官  蕭于哲
以上正本證明與原本無異。
不得再抗告。
　　　　　                            書記官　徐振玉    
中　　華　　民　　國　　110 　年　　2 　　月　　25　　日